---
title: "Лекция 3. Еластичност на търсенето и предлагането. Потребителско поведение" 
author: "Александър Косулиев"
date: "03.10.2015"
output: html_document
---

```{r global_options, include = FALSE}
knitr::opts_chunk$set(fig.width = 8, fig.height = 6,
                      fig.path = "figure/",
                      echo = FALSE, warning = FALSE, 
                      message = FALSE)
```


# Лекция 3. Еластичност на търсенето и предлагането. Потребителско поведение

## 1. Еластичност

### 1.1. Обща характеристика

__Еластичността__ показва чувствителността на количествената
промяна при настъпването на промяна в някаква друга величина.
Промяната в количеството може да бъде както на търсенето, така и
на предлагането, а промяната на другата величина може да бъде
цената на самия продукт, цената на друг продукт, или дохода.
Съпоставят се относителните промени във величините. 

### 1.2. Видове еластичност

#### 1.2.1. Еластичност на търсенето спрямо цената

Най-често се разглежда еластичността на търсенето спрямо цената и
именно тя щя бъде използвана за отправна точка при обяснението на
еластичността като понятие. На долната графика са показани две
криви с различна ценова еластичност на търсенето. При една и съща
промяна в цената изменението в търсеното количество е по-голямо
при крива 1, отколкото при крива 2, което означава, че и нейната
еластичност е по-голяма. Колкото по-стръмна е полегата е кривата,
толкова по-голяма еластичност отразява. Макар че двете криви се
различават по отношение на еластичността си, еластичността не се
запазва една и съща в рамките на една и съща крива. В горния край
на кривите, търсенето е по-еластично спрямо цената, отколкото в
долния им край (използвайте посочената по-долу формула и данните
от кривите, за да разберете сами защо).

```{r razlichna-elastichnost}

plot(1, xlim = c(0,100), ylim = c(0,10), xaxs = "i", yaxs = "i",
     bty = "n", type = "n", xlab = "Количество, единици", 
     ylab = "Цена, лв.",
     main = "Криви с различна еластичност на търсенето")
grid()
segments(40,9,60,1, lwd = 2, col = "darkred")
segments(10,7,90,3, lwd = 2, col = "darkblue")
segments(0,5,50,5, lwd = 2, lty = 2, col = "darkgray")
segments(50,0,50,5, lwd = 2, lty = 2, col = "darkgray")
segments(0,6.5,45.75,6.5, lwd = 1, lty = 2, col = "darkgray")
segments(45.75,6.5,45.75,0, lwd = 1, lty = 2, col = "darkgray")
segments(20,6.5,20,0, lwd = 1, lty = 2, col = "darkgray")
segments(0,3.5,80,3.5, lwd = 1, lty = 2, col = "darkgray")
segments(53.75,3.5,53.75,0, lwd = 1, lty = 2, col = "darkgray")
segments(80,3.5,80,0, lwd = 1, lty = 2, col = "darkgray")
text(22,6.8, expression("A"[1]), adj = 0)
text(47,6.8, expression("A"[2]), adj = 0)
text(82,3.8, expression("B"[1]), adj = 0)
text(57,3.8, expression("B"[2]), adj = 0)
text(53,5.3, "E", adj = 0)
text(10,7.5, expression("D"[1]))
text(40,9.5, expression("D"[2]))
text(75,9, expression("еластичност D"[1]~">"~"еластичност D"[2]))
```

Коефициентът на ценовата еластичност на търсенето се изчислява по
__формулата__:

$$E_{D_{P}}=\frac{\%\ Delta Q}{\% \Delta P}$$

Казано по друг начин, коефициентът на еластичност е равен на
отношението между процентното изменение на търсеното количество и
процентното изменение на цената. Представена по-подробно,
формулата изглежда по следния начин:

$$E_{D_{P}}=\frac{(Q_2-Q_1)/(Q_2+Q_1)}{(P_2-P_1)/(P_2+P_1)}$$

Тук P_1 и Q_1 са първоначалната цена и количество, а P_2 и Q_2 са
новата цена и новото търсено количество.

При изчисляването на коефициента на ценова еластичност на
търсенето винаги получаваме отрицателно число, което отразява
обратната зависимост между цена и търсено количество. Ние
игнорираме знака минус, тоест използваме модулната стойност на
получения резултат, за да правим по-нататъшно сравнение.

Ако Е>1, тогава е налице еластично търсене. Ако E<1, търсенето е
нееластично. При E=1 (частен случай, който е малко вероятен)
търсенето е с единична еластичност спрямо цената. Търсенето е
съвършено нееластично, ако E=0 и съвършено еластично, ако Е клони
към безкрайност. В първия от тези случаи изменението в цената не
води до никаква промяна в търсенето, а при втория - малки
изменения в цената водят до значителни изменения в търсенето
(леко повишение отказва напълно потребителите или леко понижение
ги стимулира да търсят цялата налична продукция). 

__Факторите__, оказващи влияние върху еластичността на търсенето
са:

* наличието или отсъствието на заместители. Колкото по-близки
  заместители има, толкова по-голяма е еластичността на търсенето
  спрямо цената;
* стоки, към които се привиква. Стоки като цигари и наркотици
  могат да създадат зависимост у потребителя до степен, в която
  той не вижда близки заместители у други стоки. При това
  положение търсенето ще бъде нееластично;
* дял на разходите за стоката в общите разходи на потребителя.
  Колкото по-малък е той, толкова по-нееластично ще бъде
  търсенето. Увеличаването му създава по-голяма тежест за
  потребителя, което го стимулира в по-голяма степен да промени
  потребителското си поведение;
* времеви период. Обикновено еластичността е по-голяма в по-дълъг
  период от време, защото позволява адаптирането на вкусовете и
  предпочитанията към други продукти или защото е по-вероятно да
  се появят стоки-заместители.

#### 1.2.2. Еластичност на предлагането спрямо цената

Графиката показва криви, отразяващи предлагане с различна
еластичност спрямо цената. И тук по-полегатата крива означава
по-еластично предлагане. 

```{r elastichnost-predlagane}
plot(1, xlim = c(0,100), ylim = c(0,10), xaxs = "i", yaxs = "i",
     bty = "n", type = "n", xlab = "Количество, единици", 
     ylab = "Цена, лв.",
     main = "Криви с различна еластичност на предлагането")
grid()
segments(40,1,60,9, lwd = 2, col = "darkred")
segments(10,3,90,7, lwd = 2, col = "darkblue")
text(60,9.5, expression("S"[1]))
text(90,7.5, expression("S"[2]))
text(75,2, expression("еластичност S"[2]~">"~"еластичност S"[1]))
```

Коефициентът на еластичност на предлагането спрямо цената се
намира при съотнасянето на процентното изменение в предлаганото
количество към процентното изменение в цената, която го е
породила. Формулата е следната:

$$E_{S_{P}}=\frac{\%\ Delta Q}{\% \Delta P}$$

Разширената формула за пресмятане на коефициента е същата както
при търсенето, с тази разлика, че вместо търсено количество, Q_1
и Q_2 в числителя ще се отнасят до предлагано количество.
Полученият коефициент в случая винаги ще бъде положителен, тъй
като отразява правата зависимост между цена и предлагано
количество. Съпоставката на коефициента и тук е спрямо единица.

#### 1.2.3. Еластичност на търсенето спрямо дохода

Еластичността на търсенето спрямо дохода показва колко
чувствително е търсенето при промени в дохода. Формулата за
пресмятането е следната:

$$E_{D_{Y}}=\frac{\%\ Delta Q}{\% \Delta Y}$$

Или записана разширено:

$$E_{D_{Y}}=\frac{(Q_2-Q_1)/(Q_2+Q_1)}{(Y_2-Y_1)/(Y_2+Y_1)}$$

В нея Y_1 и Q_1 са първоначалният доход и цена, а Y_2 и Q_2 са
доходът и цената след промените. 

За разлика от търсенето и предлагането, където знакът пред
коефициента е само един (съответно "-" или "+"), тук може да се
получи както отрицателен, така и положителен знак. Първият
показва, че става дума за малоценен продукт, а втория - за
нормален или луксозен (защото доходът и търсенето се изменят в
една и съща посока). При сравнението спрямо единица се използва
модулната стойност на коефициента.

#### 1.2.4. Кръстосана еластичност

Кръстосаната еластичност показва колко чувствително е изменението
в търсенето на един продукт, спрямо изменението на цената на друг
продукт.

$$E_{AB}=\frac{\%\ Delta Q_A}{\% \Delta P_B}$$

Във формулата Q_A е количеството от продукт А, а P_B е цената на
продукт B.

### 1.3. Значение на еластичността

#### 1.3.1. Значение при формирането на приходите на фирмата

При еластично търсене повишаването на цената от страна на фирмата
ще доведе до спад в получените приходи, а при понижаване на
цената - на увеличение на приходите. При нееластично търсене
увеличаването на цените води до повече приходи, а намаляването на
цените - до по-ниски приходи.

#### 1.3.2. Значение при данъчното облагане

Данъчната тежест се поема в по-голяма степен от този, чиято крива
е по-нееластична на долната графика това е производителя. Пазарът
първоначално е в равновесие в т. E_1 при цена от 5 лв.
Правителството решава да обложи производителя с данък от 2 лв. на
единица продукция. Това ще доведе до нарушаване на равновесието.
На практика данъкът оказва същия ефект като повишаването на
производствените разходи и измества кривата на предлагането
нагоре и наляво. Ако производителят иска да продава същото
количество като преди, получавайки цена от 5 лв., потребителят ще
трябва да плаща 7 лв. (от които 2 лв. прибира държавата като
данък). Но тогава ще се получи излишък, показан с червената
отсечка Q_D - Q_S. Приспособяването на пазара води до формирането
на ново равновесие в т. E_2 . Данъчната тежест е цялата
защрихована област на дясната графика, като тази в оранжев цвят е
тежестта, която се поема от прозводителя, а тази в зелено - от
потребителя. Тъй като търсенето е по-еластично от предлагането,
новата равновесна цена е нараснала много малко, в сравнение с
изходната позиция - от 5 лв. на 5,30 лв. и цената за
потребителите не е е увеличила много. Тъй като държавата
прибира 2 лв. от тези 5,30 лв. под формата на данъци, до
производителите достигат само 3,30 лв. Промяната за тях е много
по-голяма, отколкото за потребителите.

```{r danyk-elastichno-tyrsene, fig.width=12, fig.height=6}
par(mfrow = c(1,2))
plot(1, xlim = c(0,100), ylim = c(0,10), bty = "n",
     xaxs = "i", yaxs = "i", type = "n",
     xlab = "Количество, ед.", ylab = "Цена, лв.",
     main = "А) Нарушаване на равновесието")
grid()
segments(10,8,90,2, lwd = 2) # D
text(10,8.2, "D")
segments(40,1,60,9, lwd = 2) # S 
text(60,9.2, expression("S"[1]))
segments(0,5,50,5, lwd = 2, lty = 2, col = "darkgray")
segments(50,7,50,0, lwd = 2, lty = 2, col = "darkgray")
segments(0,7,50,7, lwd = 2, lty = 2, col = "darkgray")
segments(23,7,50,7, lwd = 2, lty = 2, col = "red")
segments(35,1,55,9, lwd = 2, col = "darkgray") # S2
text(55,9.2, expression("S"[2]))
text(53,5, expression("E"[1]), adj = 0)
text(43,5.8, expression("E"[2]))
text(48,7.3, expression("Q"[S]))
text(24,7.3, expression("Q"[D]))
plot(1, xlim = c(0,100), ylim = c(0,10), bty = "n",
     xaxs = "i", yaxs = "i", type = "n",
     xlab = "Количество, ед.", ylab = "Цена, лв.",
     main = "Б) Разпределение на данъчната тежест")
grid()
segments(10,8,90,2, lwd = 2) # D
text(10,8.2, "D")
segments(40,1,60,9, lwd = 2, col = "darkgray") # S 
text(60,9.2, expression("S"[1]))
segments(0,5,50,5, lwd = 2, lty = 2, col = "darkgray")
segments(50,7,50,0, lwd = 2, lty = 2, col = "darkgray")
segments(0,7,50,7, lwd = 2, lty = 2, col = "darkgray")
segments(23,7,50,7, lwd = 2, lty = 2, col = "red")
segments(35,1,55,9, lwd = 2) # S2
text(55,9.2, expression("S"[2]))
text(53,5, expression("E"[1]), adj = 0)
text(43,5.8, expression("E"[2]))
text(48,7.3, expression("Q"[S]))
text(24,7.3, expression("Q"[D]))
text(50,3.2, expression("Q"[S2]))
segments(0,5.3,46,5.3, lwd = 2, lty = 2, col = "darkblue")
segments(46,5.3,46,0, lwd = 2, lty = 2, col = "darkblue")
segments(0,3.3,46,3.3, lwd = 2, lty = 2, col = "darkblue")
rect(0,3.3,46,5, col = "orange", density = 20, border = "transparent")
rect(0,5,46,5.3, col = "green", density = 20, border = "transparent")
```


```{r danyk-neelastichno-tyrsene, fig.width=12, fig.height=6}

par(mfrow = c(1,2))
plot(1, xlim = c(0,100), ylim = c(0,10), bty = "n",
     xaxs = "i", yaxs = "i", type = "n",
     xlab = "Количество, ед.", ylab = "Цена, лв.",
     main = "А) Нарушаване на равновесието")
grid()
segments(40,9,60,1, lwd = 2) # D
text(40,9.3, "D")
segments(10,1,90,9, lwd = 2) # S 
text(90,9.3, expression("S"[1]))
segments(0,5,50,5, lwd = 2, lty = 2, col = "darkgray")
segments(50,7,50,0, lwd = 2, lty = 2, col = "darkgray")
segments(0,7,50,7, lwd = 2, lty = 2, col = "darkgray")
segments(45,7,50,7, lwd = 2, lty = 2, col = "red")
segments(10,3,70,9, lwd = 2, col = "darkgray") # S2
text(70,9.3, expression("S"[2]))
text(53,5, expression("E"[1]), adj = 0)
text(49,6.5, expression("E"[2]))
text(49,7.3, expression("Q"[S]))
text(41,7.3, expression("Q"[D]))
plot(1, xlim = c(0,100), ylim = c(0,10), bty = "n",
     xaxs = "i", yaxs = "i", type = "n",
     xlab = "Количество, ед.", ylab = "Цена, лв.",
     main = "Б) Разпределение на данъчната тежест")
grid()
segments(40,9,60,1, lwd = 2) # D
text(40,9.3, "D")
segments(10,1,90,9, lwd = 2, col = "darkgray") # S 
text(90,9.3, expression("S"[1]))
segments(0,5,50,5, lwd = 2, lty = 2, col = "darkgray")
segments(50,7,50,0, lwd = 2, lty = 2, col = "darkgray")
segments(0,7,50,7, lwd = 2, lty = 2, col = "darkgray")
segments(45,7,50,7, lwd = 2, lty = 2, col = "red")
segments(10,3,70,9, lwd = 2) # S2
text(70,9.3, expression("S"[2]))
text(53,5, expression("E"[1]), adj = 0)
text(49,6.5, expression("E"[2]))
text(49,7.3, expression("Q"[S]))
text(41,7.3, expression("Q"[D]))
text(50,4.3, expression("Q"[S2]))
segments(0,6.6,46,6.6, lwd = 2, lty = 2, col = "darkblue")
segments(46,6.6,46,0, lwd = 2, lty = 2, col = "darkblue")
segments(0,4.6,46,4.6, lwd = 2, lty = 2, col = "darkblue")
rect(0,4.6,46,6, col = "orange", density = 20, border = "transparent")
rect(0,5,46,6.6, col = "green", density = 20, border = "transparent")

```

```{r danychen-efekt, fig.width=12, fig.height=6}

par(mfrow = c(1,2))
plot(1, xlab = "Количество, единици", ylab = "Цена, лв.", 
     type = "n", xaxs = "i", yaxs = "i", 
     xlim = c(0,100), ylim = c(0,10), bty = "n",
     main = "А) Данъчен ефект при еластични D и S")
grid()
segments(10,7,90,3, lwd = 2) # D
segments(10,3,90,7, lwd = 2) # S
segments(10,4,70,7, lwd = 2, col = "darkgray") # S2
segments(0,5,50,5, lwd = 2, lty = 2, col = "darkgray")
segments(50,6,50,0, lwd = 2, lty = 2, col = "darkgray")
segments(0,6,50,6, lwd = 2, lty = 2, col = "darkgray")
rect(0,4.5,40,5.5, col = adjustcolor("red", alpha.f = 0.3), border = "darkred")
text(10,7.3, "D")
text(90,7.3, expression("S"[1]))
text(70,7.3, expression("S"[2]))
plot(1, xlab = "Количество, единици", ylab = "Цена, лв.", 
     type = "n", xaxs = "i", yaxs = "i", 
     xlim = c(0,100), ylim = c(0,10), bty = "n",
     main = "Б) Данъчен ефект при нееластични D и S")
grid()
segments(40,9,60,1, lwd = 2) # D
segments(40,1,60,9, lwd = 2) # S
segments(40,2,58,9, lwd = 2, col = "darkgray") # S2
segments(0,5,50,5, lwd = 2, lty = 2, col = "darkgray")
segments(0,6,50,6, lwd = 2, lty = 2, col = "darkgray")
segments(50,6,50,0, lwd = 2, lty = 2, col = "darkgray")
rect(0,4.5,48.5,5.5, col = adjustcolor("red", alpha.f = 0.3), border = "darkred")
text(37,1, expression("S"[1]))
text(37,2, expression("S"[2]))
text(37,9, "D")
dev.off()
```

```{r subsidiq-elasticnost, fig.width=12, fig.height=6}

par(mfrow = c(1,2))
plot(1, xlab = "Количество, единици", ylab = "Цена, лв.", 
     type = "n", xaxs = "i", yaxs = "i", 
     xlim = c(0,100), ylim = c(0,10), bty = "n",
     main = "А) Ефект от субсидия при еластични D и S")
grid()
segments(10,7,90,3, lwd = 2) # D
segments(10,3,90,7, lwd = 2) # S
text(50,5.3, expression("E"[1]))
segments(10,2,90,6, lwd = 2, col = "darkgray") # S2
text(67,4.5, expression("E"[2]))
segments(0,5,70,5, lwd = 2, lty = 2, col = "darkgray")
segments(50,5,50,0, lwd = 2, lty = 2, col = "darkgray")
segments(70,5,70,0, lwd = 2, lty = 2, col = "darkgray")
segments(60,4.5,60,0, lwd = 2, lty = 2, col = "darkgray")
segments(50,5,70,5, lwd = 2, lty = 2, col = "green")
text(95,3, "D")
text(95,7, expression("S"[1]))
text(95,6, expression("S"[2]))
rect(0,4,50,5, col = adjustcolor("yellow", alpha.f = 0.3), border = "transparent")
rect(0,3.5,60,4.5, col = adjustcolor("green", alpha.f = 0.3), border = "darkgreen")
plot(1, xlab = "Количество, единици", ylab = "Цена, лв.", 
     type = "n", xaxs = "i", yaxs = "i", 
     xlim = c(0,100), ylim = c(0,10), bty = "n",
     main = "Б) Ефект от субсидия при нееластични D и S")
grid()
segments(30,9,70,1, lwd = 2) # D
segments(30,1,70,9, lwd = 2) # S
text(50,5.5, expression("E"[1]))
text(30,9.3, "D")
text(70,9.3, expression("S"[1]))
text(75,9.3, expression("S"[2]))
segments(35,1,75,9, lwd = 2, col = "darkgray") # S2
text(56,4.5, expression("E"[2]))
segments(0,5,55,5, lwd = 2, lty = 2, col = "darkgray")
segments(50,5,50,0, lwd = 2, lty = 2, col = "darkgray")
segments(55,5,55,0, lwd = 2, lty = 2, col = "darkgray")
segments(0,4.5,52.5,4.5, lwd = 2, lty = 2, col = "darkgray")
segments(52.5,4.5,52.5,0, lwd = 2, lty = 2, col = "darkgray")
segments(50,5,52.5,5, lwd = 2, lty = 2, col = "green")
rect(0,4,50,5, col = adjustcolor("yellow", alpha.f = 0.3), border = "transparent")
rect(0,3.5,52.5,4.5, col = adjustcolor("green", alpha.f = 0.3), border = "green")
dev.off()
```


|Продукт X|Продукт Y|Полезност|
|---------|---------|---------|
| 3 бр.| 27 бр. | 50 ед. |
| 5 бр.| 17 бр. | 50 ед. |
| 7 бр.| 10 бр. | 50 ед. |
| 9 бр.| 7 бр.  | 50 ед. |
| 11 бр.| 4 бр. | 50 ед. |
| 13 бр.| 2 бр. | 50 ед. |
| 15 бр.| 1 бр. | 50 ед. |



```{r indifference-curve}
prX <- c(3,5,7,9,11,13,15)
prY <- c(27,17,10,7,4,2,1)
prX2 <- prX + 3
prY2 <- prY + 3
plot(prX, prY, type = "o", xlim = c(0,20), ylim = c(0,32), 
     xaxs = "i", yaxs = "i", lwd = 2, pch = 20, bty = "n",
     xlab = "Продукт X", ylab = "Продукт Y",
     main = "Крива на безразличието")
grid()
text(4,28, "A")
text(6.5,18, "B")
text(8,11, "C")
text(10,8, "D")
text(12,5, "E")
text(14,3, "F")
text(16,2, "G")

```

```{r ic-mrs}
plot(prX, prY, type = "o", xlim = c(0,20), ylim = c(0,32), 
     xaxs = "i", yaxs = "i", lwd = 2, pch = 20, bty = "n",
     xlab = "Продукт X", ylab = "Продукт Y",
     main = "Крива на безразличието")
grid()
arrows(3,27,3,17, lty = 5, col = "orange", length = 0.1)
arrows(3,17,5,17, lty = 5, col = "orange", length = 0.1)
arrows(7,10,7,7, lty = 5, col = "orange", length = 0.1)
arrows(7,7,9,7, lty = 5, col = "orange", length = 0.1)
arrows(13,2,13,1, lty = 5, col = "orange", length = 0.1)
arrows(13,1,15,1, lty = 5, col = "orange", length = 0.1)
points(9,17, pch = 20)
text(10,18, "H (9,17)")
text(4,28, "A")
text(6.5,18, "B (5,17)")
text(8,11, "C")
text(10,8, "D (9,7)")
text(12,5, "E")
text(14,3, "F")
text(16,2, "G")
text(2,22, expression(paste(Delta, "Y = -10")), srt = 90, adj = 0.5, cex = 0.7) 
text(4,16, expression(paste(Delta, "X = 2")), adj = 0.5, cex = 0.7)
text(6,8.5, expression(paste(Delta, "Y = -2")), srt = 90, adj = 0.5, cex = 0.7)
text(8,6, expression(paste(Delta, "X = 2")), adj = 0.5, cex = 0.7)
text(16,22, expression("A"%->%"B"~~~~~~"MRS"[XY]~"="~frac(paste(Delta, "Y"), paste(Delta, "X"))~"="~frac(paste("-10"),paste(2))~"="~"-5"), cex = 0.7)
text(16,8.5, expression("C"%->%"D"~~~~~~"MRS"[XY]~~"="~~frac(paste(Delta, "Y"), paste(Delta, "X"))~~"="~~frac(paste("-2"), paste("2"))~~"="~~"-1"), cex = 0.7)

```

```{r ic-shift}

plot(prX, prY, type = "o", xlim = c(0,20), ylim = c(0,32), 
     xaxs = "i", yaxs = "i", lwd = 2, pch = 20, bty = "n",
     xlab = "Продукт X", ylab = "Продукт Y",
     main = "Криви на безразличието")
grid()
points(9,17, pch = 20)
text(10.5,18, "H (9,17)")
text(6.5,18, "B (5,17)")
text(10.5,8, "D (9,7)")
text(3,28, expression("IC"[1]))
text(6.5,30, expression("IC"[2]), adj = 0)
text(10,26, expression("IC"[2]~"полезност"~">"~"IC"[1]~"полезност"), adj = 0)
lines(prX2, prY2, type = "l", col = "darkblue", lwd = 2)
segments(0,17,9,17, lty = 2, col = "grey")
segments(9,0,9,17, lty = 2, col = "grey")
```

```{r budget-line}
plot(x = c(0,15), y = c(30,0), xlim = c(0,25), ylim = c(0,35),
     type = "l", lwd = 2, bty = "n",
     xlab = "Продукт X, единици", ylab = "Продукт Y, единици", 
     xaxs = "i", yaxs = "i",
     main = "Бюджетно ограничение")
grid()

```

```{r budget-price-change}

plot(x = c(0,15), y = c(30,0), xlim = c(0,35), ylim = c(0,35),
     type = "l", lwd = 2, bty = "n",
     xlab = "Продукт X, единици", ylab = "Продукт Y, единици", 
     xaxs = "i", yaxs = "i",
     main = "Бюджетно ограничение, промяна в цената на X")
grid()
lines(x = c(0,30), y = c(30,0), col = "darkblue", lwd = 2)
points(10,10, pch = 20)
text(11,11, "A")
points(20,10, pch = 20)
text(21,11, "B")
arrows(15,2,27,2, length = 0.1, col = "orange", lwd = 1)

```

```{r budget-line-change}

plot(x = c(0,15), y = c(30,0), xlim = c(0,70), ylim = c(0,70),
     type = "l", lwd = 2, bty = "n",
     xlab = "Продукт X, единици", ylab = "Продукт Y, единици", 
     xaxs = "i", yaxs = "i",
     main = "Промяна в бюджетното ограничение при неизменни цени")
grid()
lines(x = c(0,30), y = c(60,0), col = "darkblue", lwd = 2)
points(10,10, pch = 20)
text(11,11, "A")
points(20,20, pch = 20)
text(21,21, "B")
arrows(1,31,9,39, length = 0.1, col = "orange", lwd = 1)
arrows(16,1,24,9, length = 0.1, col = "orange", lwd = 1)
```


```{r consumer-choice-model}
lineX <- seq(3,30, 0.5)
lineY <- 100/lineX
plot(lineX, lineY, type = "l", xaxs = "i", yaxs = "i", lwd = 2, col = "darkgray",
     xlim = c(0,35), ylim = c(0,35), bty = "n",
     xlab = "Продукт X, единици", ylab = "Продукт Y, единици",
     main = "Модел на потребителския избор")
grid()
lines(x = c(0,30), y = c(30,0), type = "l", col = "darkblue", lwd = 2)
lines(x = lineX + 5, y = lineY + 5, type = "l", lwd = 2)
lines(x = lineX + 10, y = lineY + 10, type = "l", lwd = 2, col = "darkgray")
points(4,26, pch = 20)
points(26,4, pch = 20)
points(10,10, pch = 20)
points(13,13, pch = 20)
points(15,15, pch = 20)
points(20,20, pch = 20)
text(5,27, "A")
text(27,5, "B")
text(11,10, "C", adj = 0)
text(14,13, "D")
text(16,16, "E")
text(21,21, "F")
text(5,34, expression("IC"[1]))
text(10,34, expression("IC"[2]))
text(15,34, expression("IC"[3]), adj = 0)
```

```{r consumer-choice-change}

plot(lineX, lineY, xaxs = "i", yaxs = "i", 
     type = "n", lwd = 2, col = "darkgray",
     xlim = c(0,70), ylim = c(0,50), bty = "n",
     xlab = "Продукт X, единици", ylab = "Продукт Y, единици",
     main = "Модел на потребителския избор,\nпромяна в цената на X")
grid()
lines(x = c(0,30), y = c(30,0), type = "l", col = "darkblue", lwd = 2)
lines(x = c(0,60), y = c(30,0), type =  "l" ,col = "darkgreen", lwd = 2)
lines(x = lineX + 5, y = lineY + 5, type = "l", lwd = 2)
lines(x = lineX + 10.625, y = lineY + 10.625, type = "l", lwd = 2, col = "darkorange")
points(15,15, pch = 20)
points(24,18, pch = 20)
text(16,17, "E")
text(26,19, "G", adj = 0)
text(11,38, expression("IC"[2]))
text(15,43, expression("IC"[4]), adj = 0)
dev.off()
```
